【裁判字號】    98,簡上,625
【裁判日期】    981230
【裁判案由】    返還借款
【裁判全文】
臺灣臺北地方法院民事判決             98年度簡上字第625號
上  訴  人  乙○○
訴訟代理人  劉貞鳳律師
複  代理人  簡靖芬律師
被  上訴人  甲○○
上列當事人間請求返還借款事件，上訴人對於民國98年8月20日
本院臺北簡易庭97年度北簡字第40092號第一審判決提起上訴，
本院於98年12月9日言詞辯論終結，判決如下：
    主  文
上訴及請求返還因假執行所為給付之聲明均駁回。
第二審訴訟費用新臺幣肆仟捌佰元由上訴人負擔。
    事實及理由
一、被上訴人起訴主張：
  (一)上訴人於民國80年6月4日向被上訴人借款新臺幣（下同）
    300萬元，約定每月利息2分，合計6萬元，清償期限為30期
    ，每期本金10萬元加上遞減本金之利息。詎上訴人未依約清
    償82年10月4日至82年12月4日此3期債務，屢經催討均置之
    不理，為此，請求上訴人給付306,000元及自92年9月26日起
    算法定遲延利息。
  (二)雖上訴人爭執只收到294萬元之借款，惟上訴人係具高學歷
    及有社會歷練之人，應不會亂簽借據，且於當時確認收到借
    款300萬元後，才會簽下300萬元之借據，因此借據上上訴人
    與連帶保證人之簽名確實為真正。又上訴人於原審中，無論
    於書狀或庭訊時，均強調不會將名下空白支票出借任何親朋
    好友，然於原審所調查之證據即臺灣銀行支票存款分戶明細
    表中，每張支票影本均為被上訴人之字跡，可證票號AB0000
    000號之空白支票（下稱系爭支票）確為被上訴人所填寫，
    也確係為買加拿大幣20萬元而簽發，與清償債務無關，洵堪
    認定。
  (三)關於嘉新水泥股份有限公司等股票設值乙事，於原審中，從
    嘉新水泥股份有限公司98年7月1日新字第980148號回函中可
    知設質日期為87年8月10日，而當時被上訴人已入監服刑，
    足見設質行為非由被上訴人所為，是上訴人所稱應不足採，
    其答辯聲明：駁回上訴。
二、上訴人則以：
  (一)不否認借據之真正，惟上訴人於80年6月4日向被上訴人借款
    294萬元而非300萬元，已還款至81年2月4日，本金尚欠214
    萬元，因被上訴人於81年2月中要求上訴人提前還款，故交
    付票號AB0000000號之空白支票予被上訴人，上訴人遂向母
    親貸借150萬元，詎81年3月3日台銀通知有一筆4,269,700
    元支票要交換，故上訴人趕緊請求父母支援，於當日轉帳
    417萬元至支票帳戶，其中260萬元係上訴人之母親轉帳，事
    後上訴人與母親詰問被上訴人為何多開了200多萬元，被上
    訴人當時自稱係訴外人洪淑玫所填寫等語，並藉口借據找不
    著，則上訴人已以發票日81年3月2日、面額4,269,700元、
    票號AB0000000號支票清償欠款，且尚溢付200多萬元。又依
    民法第126條規定，本件請求權時效已於87年12月5日消滅。
  (二)被上訴人對系爭支票為上訴人所簽發既不爭執，則就系爭支
    票依法須負最終發票人責任者為上訴人，非被上訴人，故兌
    現系爭支票之資金當然來自上訴人，又消費借貸契約之訂立
    ，法律上並無應以書面為之的規定，原審逕以上訴人未提出
    與4,269,700元相符之借據，認定系爭支票款項非由上訴人
    向父母親所借，並兌現、給付與被上訴人，自屬於法不合。
  (三)上訴人確實因填載票據金額不實，而溢付2,129,700元予被
    上訴人，否則被上訴人名下之嘉新水泥股份有限公司等股票
    何以會設質予上訴人，詎原審不察，竟認定係其父親對所有
    子女之理財規劃，因被上訴人票據跳票，其父親以被上訴人
    名義設質給上訴人，怕債權人及銀行催討等情。且上訴人有
    兄弟姊妹共6人，父親可將股票設質予除上訴人外之兄弟姊
    妹，殊無設質予上訴人之必要，原審未考量兩造間之血緣特
    殊關係及股票設質背景，即遽認股票設質與上訴人溢付款予
    被上訴人，二者間並無關聯，自屬可議。
  (四)再上訴人之配偶即訴外人趙惠雲為系爭借款之連帶保證人，
    而訴外人趙惠雲嗣於82年10月15日曾向被上訴人借款220萬
    ，若非上訴人確實已依約清償系爭借款，被上訴人豈可能在
    訴外人趙惠雲所擔保之系爭借款未償還前，又同意貸與訴外
    人趙惠雲高達220萬元，由此顯見，上訴人於82年10月15日
    即訴外人趙惠雲向被上訴人借款前，確以系爭支票償還上訴
    人，是被上訴人於原審之請求，顯無理由。
  (五)被上訴人於98年10月間持原審判決對上訴人實施假執行，台
    灣銀行營業部並依鈞院民事執行處執行命令於98年11月2日
    將上訴人於該部之定期儲蓄存款解付309,648元(內含銀行手
    續費200元)予被上訴人，故依民事訴訟法第395條第2項規定
    ，請求被上訴人返還309,648元及自98年11月2日起至清償日
    止，按年息5%計算利息。並於本院聲明：1.原判決不利於上
    訴人部份廢棄。2.前項廢棄部分，被上訴人在第一審之訴駁
    回。
    3.被上訴人應返還上訴人因假執行所為給付309,648元及自
    98年11月2日起至清償日止，按年息5%計算之利息。
三、兩造不爭執之事實：
  (一)上訴人於80年6月4日簽立借據向被上訴人借款，約定分為30
    期清償，每期清償本金10萬元。
  (二)上訴人之臺灣銀行000-000-000000號支票存款帳戶於81年3月
    2日開立票號AB0000000號、面額4,269,700元之支票一紙。
  (三)上訴人之臺灣銀行000-000-000000號支票存款帳戶於81年3月
    3日以訴外人高墀棟（兩造之父親）、高黃淑貞（兩造之母
    親）名義匯入167萬元、260萬元。
四、得心證之理由：
    被上訴人主張上訴人未依約清償82年10月4日至82年12月4日
    此3期債務，屢經催討均置之不理，被上訴人爰依消費借貸
    關係請求上訴人負清償之責。然為上訴人所否認，並以上開
    情詞置辯。則本件首應審究者厥為：1.上訴人是否已清償
    306,000元？2.被上訴人之請求有無罹於時效而消滅？茲分
    述如下：
  (一)上訴人稱4,269,700元之系爭支票款項係由其向父母借款而
    兌現云云，而上訴人之臺灣銀行000-000-000000號支票存款
    帳戶於81年3月3日亦有以兩造之父母即高墀棟、高黃淑貞名
    義匯入167萬元、260萬元，有臺灣銀行營業部98年6月18 日
    營存密字第09800044651號函附卷足稽（見原審卷第207頁至
    210頁），惟上訴人就其主張向父母借款之情節，雖以被上
    訴人提出上訴人所書立向兩造之母親借款150萬元之借據（
    見原審卷第53頁）及臺灣銀行82年4月23日之1,294,500元取
    款、存入憑條（見本院卷第12至13頁）為證，然上開借據記
    載之金額與支票存款帳戶匯款金額顯不相符，且上訴人迄未
    提出其有向父親借款之證明，其主張向父母借款兌現款項云
    云，尚不足採。上訴人復以被上訴人於88年度訴字第126 號
    案中所提文件記載：「81.3.2向乙○○借款，乙○○支票付
    加幣$4,269,700」，可證票款資金來自上訴人。惟查上訴人
    名義臺灣銀行000-000-000000號支票存款帳戶，上訴人於原
    審中稱係其個人使用，支票有的係其寫的，有的是會計寫的
    等語，惟原審依被上訴人聲請向台灣銀行調取上開上訴人支
    票存款帳戶內簽發之支票號碼0000000、0000000、0000000
    、0000000、0000000、0000000、0000000、0000000、00000
    00、0000000等10紙支票影本，發覺支票上筆跡均屬被上訴
    人及兩造父親所為，此情亦為上訴人所不爭，若該支票存款
    帳戶如上訴人所言係供個人使用，何以上開10紙支票係由被
    上訴人及兩造父親所簽發使用？故上訴人稱支票存款帳戶僅
    供個人使用乙詞，即屬可疑。上開支票存款帳戶既非僅供上
    訴人個人使用，則縱使該帳戶事後有兌現面額4,269,700元
    之系爭支票款，亦無從遽認此係上訴人以個人資金清償兌現
    ，是上訴人此部分主張，洵不足取。
  (二)又上訴人不否認系爭支票上金額4,269,700元部分之筆跡為
    被上訴人所書寫，雖辯稱其與被上訴人約定以加拿大幣10
    萬元返還214萬元借款，因不知率多寡，故交付已蓋好印
    鑑章之空白支票予被上訴人云云，惟上訴人所稱交付空白支
    票情節，已與社會通念不符，且若被上訴人金額填寫有誤，
    又較上訴人應清償款項多達200餘萬元，上訴人豈會未曾要
    求被上訴人書立任何文件以資證明，上訴人上述辯稱，實與
    常情有違。至於上訴人固陳稱因溢付200餘萬元，故上訴人
    之母親作主，將被上訴人所有之嘉新水泥股份有限公司股份
    設質予上訴人，當時是由兩造去設質云云，惟本院觀之被上
    訴人持有之嘉新水泥股份有限公司股份設質予被告之時間係
    在87年8月10日，此有嘉新水泥股份有限公司98年7月1日新
    字第98-0148號函可參（見原審卷第216頁），上開股份設質
    日期距離上訴人所稱還款時間已達5年以上，實難認二者互
    有關連，況87年8月10日上開股份設定質權斯時，被上訴人
    因詐欺案件正於臺北分監服刑，亦有被上訴人臺灣高等法院
    出入監簡列表在卷可稽（見原審卷第213頁），足見上開股
    份設質行為並非如上訴人所稱由被上訴人親為，堪認被上訴
    人陳述上開股份係其父親對所有子女之理財規劃，因被上訴
    人票據跳票，其父親以被上訴人名義設質給上訴人，怕債權
    人及銀行催討等語，應非虛語。是以，上訴人辯稱溢付之
    200 餘萬元已由被上訴人將嘉新水泥股份有限公司之股份設
    定質權予上訴人云云，亦難採信。
  (三)上訴人固另以被上訴人於臺灣高等法院89年度上訴字第3238
    號上訴理由（四）狀記載『向告訴人娘家借款的事實，恰有
    上訴人其兄「乙○○」開立之同額支票（上證十七）可稽
    』等語（見原審卷第95頁），辯稱此足證上訴人交付被上訴
    人支票之事實云云，惟依被上訴人於上開刑事案件之陳述，
    系爭4,269,700元之支票係被上訴人借得之款項，適與上訴
    人所稱係上訴人用以償還欠款顯不相同，上訴人以此而謂系
    爭支票係供清償借款之用云云，復不可採。
  (四)再上訴人之配偶即訴外人趙惠雲為系爭借款之連帶保證人，
    被上訴人對此亦不爭執（見本院卷第33頁），雖上訴人主張
    訴外人趙惠雲曾於82年10月15日向被上訴人借款220萬元，
    並以前債清償始有後債發生為由，來推定上訴人已清償借款
    ，惟訴外人趙惠雲固為系爭借款之連帶保證人，難謂不得以
    自己名義單獨向被上訴人借款，縱系爭借款尚未清償，只需
    被上訴人之同意，訴外人趙惠雲仍可向被上訴人借款，且上
    訴人迄未提出確已清償系爭借款之證明，其謂依此借貸事實
    已可證系爭借款已全數清償云云，實不可採。
  (五)上訴人另主張被上訴人於94年2月21日向其借款3,190,000元
    ，尚未清償，爰主張抵銷。惟查被上訴人已否認有借貸事實
    ，上訴人提出94年2月21日台灣銀行存入憑條上字跡，被上
    訴人亦否認為真正，上訴人自應就兩造間有消費借貸意思合
    致、借款交付及存入憑條上筆跡之真正等事實負證明之責。
    但上訴人僅空言主張，未舉證以實其說，其主張以借款債權
    與被上訴人請求金額抵銷云云，自無理由。
  (六)按請求權，因15年間不行使而消滅，但法律所定期間較短者
    ，依其規定；利息、紅利、租金、贍養費、退職金及其他1
    年或不及1年之定期給付債權，其各期給付請求權，因5年間
    不行使而消滅；民法第125條、第126條分別定有明文。又按
    民法第126條所載其他一年或不及一年之定期給付債權，係
    指與利息等同一性質之債權而言。至普通債權之定有給付期
    間，或以一債權而分作數期給付者，不包括在內。此有司法
    院院字第1227號解釋可參。查兩造所成立之本件消費借貸契
    約僅係為分期清償之約定，故就被上訴人請求上訴人清償82
    年10月4日、82年11月4日、82年12月4日三期分期款項
    300,000元部分，其時效期間應為15年而非5年，上訴人辯稱
    此部分時效已完成云云，顯非可採。至被上訴人請求6,000
    元利息及自92年10月4日起至清償日止，按週年利率5%計算
    之利息部分，因屬利息、遲延利息性質，故應適用民法第
    126條5年時效之規定，被上訴人於97年9月25日起訴，應認
    被上訴人基於系爭300,000元債權所得請求之法定遲延利息
    ，已因此發生中斷時效之效果，則自97年9月25日往前回溯5
    年迄上訴人行使抗辯權之日止之遲延利息皆未罹於5年之短
    期消滅時效，從而被上訴人請求本金300,000元自92年9月26
    日起至清償日止，按年息5%計算之利息，為有理由，應予准
    許，逾此部分利息之請求則有未合，不應准許。
五、綜上所述，上訴人辯稱交付面額4,269,700元之系爭支票予
    被上訴人兌現，系爭借款已全數清償完畢乙詞，為不足採。
    從而，被上訴人請求上訴人付借款300,000元及自92年9月26
    日起至清償日止按年息5%計算之利息，為有理由，應予准許
    。原審判命上訴人如數給付，並依職權宣告假執行，於法並
    無不合。上訴意旨指摘原判決不當，求予廢棄改判，為無理
    由，應予駁回其上訴。又原判決關於命上訴人給付部分並未
    因上訴人之上訴而被廢棄或變更，則被上訴人依原判決假執
    行之宣告所為之假執行，即無不當，上訴人請求被上訴人返
    還上訴人因假執行所為給付309,648元及自98年11月2日起至
    清償日止，按年息5%計算之利息，於法無據，亦應予駁回。
六、本件為判決基礎之事證已臻明確，兩造所為之其他主張、陳
    述並所提之證據，經審酌後，認均與本件之結論無礙，不再
    一一論述。
七、據上論結，本件上訴及返還假執行給付之訴均為無理由。依
    民事訴訟法第436條之1第3項、第449條第1項、第78條，判
    決如主文。
中    華    民    國    98    年    12    月    30    日
                 民事第一庭    審判長法  官  陳文正
                                     法  官  賴秀蘭
                                     法  官  熊志強
以上正本係照原本作成
本判決不得上訴
中    華    民    國    98    年    12    月    30    日
                                     書記官    謝盈敏

司法院資訊處製作；財團法人民間司法改革基金會備份。
